【裁判字號】    90,訴,896
【裁判日期】    920109
【裁判案由】    偽造有價證券等
【裁判全文】
臺灣高雄地方法院刑事判決                            九十年度訴字第八九六號
    公  訴  人  臺灣高雄地方法院檢察署檢察官
    被      告  丙○○原名曾.
    被      告  甲○    男  五.
    共      同
    選任辯護人  吳春生  律師
右列被告等因偽造有價證券等案件，經檢察官提起公訴（八十九年度偵字第一九九二
○號），本院判決如左：
    主  文
丙○○、甲○共同意圖供行使之用，而偽造有價證券，各處有期徒刑年貳月。如附
表所示本票壹紙上關於偽造「陳緞」為共同發票人部分沒收。
    事  實
一、甲○（原名陳和），係陳緞之子，惟已於民國六十四年十月七日出養予李金。緣
    甲○之生母陳緞於七十九年七月六日死亡，遺留有坐落前鎮區○○段二四四三地
    號之土地一筆，甲○因已出養而無法繼承其生母陳緞之遺產，為謀取前開土地所
    有權，竟與從事代書業務之丙○○（原名曾昭明）共同意圖供行使之用，於八十
    三年七月二十日起至八十五年二月十三日前之某日，在不詳處所，委請不知情不
    詳姓名年籍之人，在本票號碼ＣＨ二八五○五二號之空白發票人處偽簽「陳緞」
    之署押後，再由甲○在上開本票上填寫自己為共同發票人及日期、金額而完成如
    附表所示偽造陳緞為共同發票人之本票一紙，渠等並共同基於明知為不實之事項
    而使公務員登載於職務上所掌公文書之犯意，明知上開陳緞為共同發票人，本票
    金額為新台幣（下同）七百五十萬元之本票一紙係屬偽造不實，並無上開本票債
    權，竟由丙○○於八十五年二月十三日以債權人名義，持上開偽造之本票向臺灣
    高雄地方法院聲請本票裁定准予強制執行而行使之，以此不實之事項，使臺灣高
    雄地方法院承辦法官於八十五年二月十四日據以登載於職務上所掌之公文書即八
    十五年度票字第二六三五號民事裁定而准予強制執行，足以生損害於法院裁定之
    正確性及陳緞之遺產管理人；甲○、丙○○二人並共同意圖為自己不法之所有，
    於八十五年四月九日（起訴書誤載為二月十三日），由丙○○持上開本票裁定之
    執行名義向臺灣高雄地方法院民事執行處聲請強制執行而行使之，而就本票金額
    七百五十萬元及自八十三年十月二十一日起至清償日止按年息百分之五計算之利
    息，聲請對陳緞所留遺產即上開土地強制執行，以此詐術使臺灣高雄地方法院民
    事執行處之承辦人員陷於錯誤，而將陳緞所有之上開土地予以執行拍賣，嗣丙○
    ○經法院之拍賣程序而承受取得上開土地所有權後，即於八十五年十二月二十四
    日以買賣之方式將上開土地移轉登記予甲○，並於八十六年一月二十九日完成所
    有權移轉登記，足以生損害於陳緞之遺產管理人財政部國有財產局南區辦事處（
    下簡稱國有財產局，因陳緞死後無繼承人且未立有遺囑，國有財產局經本院選任
    為陳緞之遺產管理人）及法院對強制執行案件處理之正確性。嗣經國有財產局對
    上開本票裁定執行程序聲請閱卷後，而查知上情。
二、案經國有財產局函請臺灣高雄地方法院檢察署檢察官偵查起訴。
    理  由
一、訊據被告丙○○、甲○二人均矢口否認有何前揭偽造有價證券、行使使公務員登
    載不實文書及詐欺取財之犯行，被告丙○○辯稱：系爭本票是乙○○於八十五年
    二月間拿給伊，說是甲○及陳緞在七十八年七月間向其貸借七百五十萬元時所簽
    ，嗣因無力償還，故委託伊拿本票去向法院申請裁定後強制執行，強制執行及拍
    賣承受之費用，均由乙○○拿給伊去辦理，因查封土地後來賣不出去，乙○○才
    叫伊先承受下來，再過戶給被告甲○，由甲○以土地向銀行貸款來還錢給乙○○
    云云；被告甲○則辯稱：伊與生母陳緞於七十五、七十六年間向住在高雄市○○
    街之乙○○借七百五十萬元，利息每月一分半，所以共同簽了一張七百五十萬元
    之本票交其收執，也有房子讓乙○○抵押，本票之發票日及到期日，是乙○○填
    上去的，伊並無偽造本票之犯行云云。經查：
（一）被告甲○（原名陳和）生母係陳緞，惟已於六十四年十月七日為李金所收養，
      改從養父李金之姓為甲○，被告甲○之生母陳緞業於七十九年七月六日死亡，
      遺留有坐落前鎮區○○段二四四三地號之土地一筆，因無人繼承其遺產，嗣國
      有財產局於八十五年十一月二十二日向本院聲請選任為被繼承人陳緞之遺產管
      理人，經本院於八十六年一月十五日以八十六年度繼字第六號民事裁定選任國
      有財產局為陳緞之遺產管理人，然被告丙○○前於八十五年二月十三日以債權
      人名義，持系爭本票（發票人為陳緞及被告甲○、發票日八十三年一月十九日
      、到期日八十三年十月二十日、票面金額七百五十萬元）一紙向本院聲請本票
      裁定及於同年四月九日聲請強制執行，並於強制執行程序中指封陳緞所遺留之
      土地，嗣經拍賣程序後由被告丙○○於八十五年九月二十日承受上開土地，並
      於八十五年十月十二日完成所有權移轉登記後，再於八十六年一月二十九日以
      買賣方式移轉所有權登記予被告甲○之事實，業經國有財產局以八十九年八月
      二十九日台財產南接第八九○○○二六○四四號函述綦詳，並有被繼承人陳緞
      遺產被拍賣相關案情經過情形明細表、法律意見書、戶籍謄本、本票、本票裁
      定及強制執行聲請狀、本院八十五年度票字第二六三五號民事裁定、八十六年
      度繼字第六號民事裁定、本院民事執行處協助指界函、土地登記謄本、分配表
      、不動產權利移轉證書、高雄市土地建物異動登記簿等件附卷可稽。是依被告
      之生母陳緞既已於七十九年七月六日死亡，即在系爭本票之發票日前死亡，其
      如何能於八十三年一月十九日與被告甲○共同簽發面額七百五十萬元之系爭支
      票？足見系爭本票係為陳緞所簽發乙節，已難令人憑信。
（二）被告甲○前於偵查中供稱：本票金額係乙○○所填，陳緞名字是由伊生母自己
      所簽，而發票日期係空白云云（見偵查卷第三八頁、第四六頁），惟於本院調
      查中辯稱：本票金額七百五十萬元係伊所寫，陳緞名字及住址是伊生母親自寫
      ，發票日是當天乙○○拿戳章蓋的，到期日亦是乙○○所寫的云云（見本院九
      十一年一月十五日訊問筆錄），然被告甲○既供承係於七十五、七十六年間與
      其生母陳緞一同向乙○○借款七百五十萬元，並與陳緞共同簽發系爭本票交予
      乙○○收執，則發票日及到期日理應由被告甲○或陳緞簽寫，且對本票之簽發
      方式知之甚詳，焉有就本票金額及發票日係由何人填寫，前後供述不一之理，
      又借款日期既在七十五、七十六年間，何以借錢予被告甲○生母之債權人乙○
      ○會將本票上之發票日及到期日均填寫至七年後之八十三年間，而甘冒有損其
      債權風險之可能？此均與常情不符，再者，被告既自承其生母陳緞向乙○○借
      款金額高達七百五十萬元，利息為一分半，且其借款後有支付利息約二年多等
      情，惟除債權人乙○○持有本票一紙外，被告甲○復無法提供任何單據或繳納
    利息之收據可供本院查證，亦與常理有違，參以被告甲○於六十四年十月七日
      即已出養予李金，已如前述，衡情應無於七十五、七十六年間陪同其生母陳緞
      向乙○○借款並自願共同簽發上開本票之可能，凡此足認系爭本票所載七百五
      十萬元之債權，顯係虛偽，並非實在。
（三）又被告丙○○先於偵訊中供稱：伊原係蔡進興代書助理，系爭本票係蔡進興拿
      給伊去辦理本票裁定，伊不知道何人簽發云云（見偵查卷二四頁反面），嗣因
      證人蔡建興於偵查中供證：伊並未拿系爭本票交給被告丙○○去辦理本票裁定
      等語（見偵查卷第二八頁反面），被告丙○○方於偵訊中改稱：八十三年十月
      間伊在晟信代書事務所工作時，經由他人介紹認識乙○○，陳某說其朋友甲○
      要申報遺產稅，要伊處理，後來在八十五年二月間陳某說甲○在七十八年時與
      他母親向其借一百萬元未還，簽發有本票，要伊全權處理云云（見偵查卷第四
      五頁反面），復於本院調查中供稱：乙○○於八十五年二月時拿系爭本票給伊
      ，說甲○及陳緞在七十八年間借七百五十萬元，簽發本票後無力償還，遂要求
      伊聲請強制執行云云（見本院九十年九月四日訊問筆錄），其前後供述不一，
      是否可採，已非無疑，又被告丙○○於本院調查中供承：乙○○帶甲○過來要
      申報遺產稅，甲○要辦繼承，繼承辦不出來，因甲○是養子身份無法繼承陳緞
      遺產，且伊在聲請本票裁定前即知道甲○無法繼承等語（見九十年九月四日訊
      問筆錄），足見被告丙○○在聲請本票裁定前，即已知陳緞死亡且被告甲○無
      法繼承其生母陳緞遺產之事實甚明，被告丙○○既從事代書業務，其對於非屬
      債務人所有之財產不得聲請強制執行乙事，理應知之甚詳，何以仍於八十五年
      二月十三日以債權人名義持系爭本票向本院聲請本票裁定，及於同年四月九日
      持以聲請強制執行後並對陳緞所遺留之土地指封拍賣，再者，於系爭本票裁定
      強制執行之過程中，被告丙○○身為本票強制執行之聲請人，然法院對相對人
      陳緞及被告甲○應送達文書之收取人竟亦為被告丙○○，有本票裁定聲請狀及
      送達證書在卷可參，此均顯有違常情，足證被告丙○○前揭本票係由乙○○交
      其聲請強制執行之辯解云云，尚難採信，其對於系爭本票係屬偽造乙事，顯然
      知情。
（四）再者，被告丙○○以系爭本票聲請法院裁定強制執行，經拍賣程序後由被告丙
      ○○承受上開土地，並於八十五年十月十二日完成所有權移轉登記後，再以買
      賣方式移轉所有權登記予被告甲○之事實，已如前述，嗣由被告甲○以上開土
      地於八十六年一月三十日向萬泰銀行設定最高限額抵押貸款四百八十萬元後，
      再由被告甲○於八十六年五月十二日以二百八十五萬元之價格轉售予陳毅峰之
      情事，復有高雄市政府地政處前鎮地政事務所九十年八月二十三日高市地鎮三
      字第○七○四五號函附之土地買賣所有權移轉契約書、土地登記申請書、戶籍
      謄本、土地抵押權設定契約書及異動索引查詢功能選擇等件在卷可憑，雖被告
      丙○○、甲○均於本院審理中辯稱：係以將土地過戶給甲○由其向銀行設定抵
      押貸款後，由甲○將所貸得款項償還予乙○○之此種方式，清償借款云云，惟
      查，被告丙○○聲請系爭本票裁定強制執行及承受費用，均由乙○○所支付等
      情，業據其供述在卷，是以債權人乙○○既以先行支付系爭本票所需之強制執
      行費用，衡情豈有由被告丙○○承受上開土地後再過戶給債務人即被告甲○，
      而非直接過戶至乙○○名下，致其受有借款債權無法獲得償還之危險？且如將
      上開土地過戶至債權人乙○○名下，其亦能持上開土地向銀行貸款獲償，又何
      需以此迂迴且大費周章之方式，由被告甲○向銀行貸款來償付其所欠乙○○之
      借款？顯與常情有違，實難採信。又參以被告甲○於本院審理中自承：伊向萬
      泰銀行貸款後，係在乙○○家中以現金先償還部分借款，嗣將土地賣出後，係
      自高雄銀行帳戶領出現金，再至乙○○家中還錢給他云云（見本院九十一年三
      月五日訊問筆錄、九十一年十二月二十六日審判筆錄），然被告甲○係於八十
      六年一月三十日以上開土地向萬泰銀行設定最高限額抵押貸款四百八十萬元之
      事實，已如前述，而乙○○於八十五年十一月二十二日自台灣出境後，即未有
      回台之紀錄，此有入出境紀錄一紙在卷可資佐證，則被告甲○如何能於向銀行
      貸款後，在乙○○家中將所貸款項償付予乙○○，殊難想像，且經本院函查高
      雄銀行被告所開立之帳戶，亦查無被告甲○自賣出土地後有大筆提、匯款之紀
      錄，有卷附高雄銀行前鎮分行九十一年六月十七日九一高銀鎮存字第三○○三
      號函附之對帳單可稽，執此，益見系爭本票顯係偽造乙情，已灼然甚明。此外
      ，經本院核對被告甲○、丙○○二人之筆跡與系爭本票發票人上「陳緞」之筆
      跡，雖不相同，有系爭本票及被告二人於本院調查中所書寫「陳緞」之簽名在
      卷可參，惟該本票既非由被告甲○之生母陳緞所共同簽發，且所載七百五十萬
      元之債權亦屬虛偽等情，均已如前述，又被告甲○既為系爭本票之共同發票人
      ，且係被告丙○○持之向法院聲請本票裁定及強制執行，由此足徵系爭本票發
      票人上「陳緞」之署押，應係被告二人委請不知情之第三人所偽造甚明。
（五）綜上各情，足認被告甲○於出養予李金後，因已無法繼承其生母陳緞之遺產，
      竟與被告丙○○共謀意圖自己不法之所有，明知實際上並無本票債權而共同偽
      造以陳緞為共同發票人之本票，進而由被告丙○○持以向法院聲請本票裁定強
      制執行，以此方式詐得陳緞之遺產，顯見其等就上開犯行，均有犯意聯絡及行
      為分擔至明。是被告甲○、丙○○二人前揭所辯各節云云，顯均係事後脫免罪
      責之詞，委無足採。本件事證明確，被告二人犯行洵堪認定。
二、按執票人就本票聲請法院裁定強制執行事件，係屬非訟事件，法官僅據執票人之
    聲請而為形式上審查無訛，即將本票內容登載於裁定書上准予強制執行，無須為
    實質上審查，以判斷本票內容之真偽，故以偽造之本票聲請法院裁定准予強制執
    行，如足生損害於公眾或他人，自尚牽連犯刑法第二百十四條之使公務員登載不
    實罪。又行使偽造有價證券，以取得票面價值之對價，固不另論詐欺罪，但如以
    偽造之本票聲請法院裁定准予強制執行後，執該裁定為執行名義，聲請強制執行
    ，則其行為，為行使偽造有價證券以外之另一行為，其間有方法結果關係，應論
    以詐欺罪之牽連犯（最高法院八十五年度台上字第三九三六號刑事判決意旨參照
    ）。是被告甲○、丙○○二人意圖供行使之用，而偽造陳緞為共同發票人之本票
    持向本院聲請本票裁定後，進而行使本票裁定聲請強制執行，因而詐得陳緞之遺
    產，足生損害於法院裁定之正確性及陳緞之遺產管理人即國有財產局，核其二人
    所為，均係犯刑法第二百零一條第一項之偽造有價證券、同法第二百十六條、第
    二百十四條行使明知不實事項使公務員登載不實文書及第三百三十九條第一項之
    詐欺取財罪。被告二人利用不知情之第三人在上開本票之發票人上偽簽「陳緞」
    之署押而偽造有價證券之行為，均為間接正犯。其等就上開犯行，均有犯意聯絡
    及行為分擔，應論以共同正犯。又被告等意圖供行使之用而於本票發票人上偽造
    「陳緞」署押之行為，係偽造有價證券之部分行為；其等偽造本票後並持以行使
    ，其行使有價證券之輕度行為應為偽造有價證券之重度行為所吸收；又其等使公
    務員登載不實文書之低度行為，應為行使使公務員登載不實文書之高度行為所吸
    收，均不另論罪。再被告二人所犯上開偽造有價證券、行使公務員登載不實文書
    、詐欺取財三罪間，互有方法、目的之牽連關係，應依牽連犯規定從一重之偽造
    有價證券罪處斷。至公訴人雖未就被告二人前揭之詐欺取財犯行起訴，惟此部分
    與起訴論罪部分有牽連犯之裁判上一罪關係，為起訴效力所及，本院自得併予審
    究。爰審酌被告甲○明知已無法繼承其生母之遺產，在遺產無人可繼承下，竟起
    貪念，與被告丙○○二人共同偽造本票，並持向法院聲請本票裁定強制執行，不
    僅減損法院裁定及強制執行之正確性，嗣被告將土地轉賣他人，更影響交易安全
    及經濟秩序甚鉅，並因而虧空國庫達六百餘萬元，惡性非輕，且犯後猶飾詞狡辯
    ，堪認其等均無悔意等一切情狀，各量處如主文所示之刑，以資懲儆。如附表所
    示之本票一紙，除發票人「陳緞」之部分係屬偽造外，餘既由被告甲○所簽發並
    無偽造之可言，是僅該本票共同發票人「陳緞」之部分，應依刑法第二百零五條
    之規定，併予宣告沒收。至偽造「陳緞」署押部分，因該依附之本票已宣告沒收
    ，自無庸再為沒收之諭知，附此敘明。
據上論斷，應依刑事訴訟法第二百九十九條第一項前段、刑法第二十八條、第二百零
一條第一項、第二百十六條、第二百十四條、第三百三十九條第一項、第五十五條、
第二百零五條、罰金罰鍰提高標準條例第一條前段，判決如主文。
本案經檢察官曾靖雅到庭執行職務。
中      華      民      國      九十二      年      一      月    九    日
                                  臺灣高雄地方法院刑事第三庭
                                      審判長法  官  趙 家 光
                                            法  官  孫 啟 強
                                            法  官  吳 俊 龍
右正本證明與原本無異。
如不服本判決，應於判決送達後十日內，向本院提出上訴狀。
                                            書記官  許 麗 珠
中      華      民      國      九十二      年      一      月    九    日
附錄：本案論罪科刑法條全文
刑法第二百零一條
意圖供行使之用，而偽造、變造公債票，公司股票或其他有價證券者，處三年以上十
年以下有期徒刑，得併科三千元以下罰金。
行使偽造、變造之公債票、公司股票或其他有價證券或意圖供行使之用，而收集或交
付於人者，處一年以上七年以下有期徒刑，得併科三千元以下罰金。
刑法第二百十六條
行使第二百十條至第二百十五條之文書者，依偽造、變造文書或登載不實事項或使登
載不實事項之規定處斷。
刑法第二百十四條
明知為不實之事項，而使公務員登載於職務上所掌之公文書，足以生損害於公眾或他
人者，處三年以下有期徒刑、拘役或五百元以下罰金。
刑法第三百三十九條
意圖為自己或第三人不法之所有，以詐術使人將本人或第三人之物
交付者，處五年以下有期徒刑、拘役或科或併科一千元以下罰金。
以前項方法得財產上不法之利益或使第三人得之者，亦同。
前二項之未遂犯罰之。
附表：
┌────────┬───┬──────┬───────┬───────┐
│ 本  票  號  碼 │發票人│金額(新台幣)│發    票    日│到    期    日│
├────────┼───┼──────┼───────┼───────┤
│ＣＨ二八五○五二│陳緞  │柒佰伍拾萬元│八十三年一月十│八十三年十月二│
│                │甲○  ││九日          │十日          │
└────────┴───┴──────┴───────┴───────┘


司法院資訊處製作；財團法人民間司法改革基金會備份。
